臺灣高等法院刑事裁定
                                   110年度毒抗字第1469號
抗  告  人
即  被  告  洪家豐


                    （現於法務部○○○○○○○○強制戒治中）
上列抗告人因違反毒品危害防制條例案件，不服臺灣新北地方法
院中華民國110年9月24日裁定（110年度毒聲字第2067號），提
起抗告，本院裁定如下：
    主  文
抗告駁回。
    理  由
一、原裁定意旨略以：抗告人即被告甲○○因施用第一級毒品案件
    ，經臺灣新北地方法院109年度毒聲字第1498號裁定送勒戒
    處所觀察、勒戒後，認有繼續施用毒品之傾向，有法務部○○
    ○○○○○○附設勒戒處所有無繼續施用毒品傾向證明書、有無繼
    續施用毒品傾向評估標準紀錄表附卷可稽，檢察官聲請強制
    戒治，於法尚無不合。爰依毒品危害防制條例第20條第2項
    規定，裁定被告令入戒治處所強制戒治，其期間為6個月以
    上，至無繼續強制戒治之必要為止，但最長不得逾1年。
二、抗告意旨略以：本件勒戒處所以前科紀錄為主要依據，判定
    被告有繼續施用毒品傾向，顯與新修正毒品危害防制條例「
    協助施用者戒除毒癮」之立法意旨相違，且有一罪二罰之虞
    。爰請明鑒，賜予適法合理之裁定。
三、按觀察、勒戒後，檢察官或少年法院（地方法院少年法庭）
    依據勒戒處所之陳報，認受觀察、勒戒人無繼續施用毒品傾
    向者，應即釋放，並為不起訴之處分或不付審理之裁定；認
    受觀察、勒戒人有繼續施用毒品傾向者，檢察官應聲請法院
    裁定或由少年法院（地方法院少年法庭）裁定令入戒治處所
    強制戒治，其期間為6個月以上，至無繼續強制戒治之必要
    為止，但最長不得逾1年，毒品危害防制條例第20條第2項定
    有明文。次按勒戒處所應注意觀察受觀察、勒戒人在所情形
    ，經醫師研判其有或無繼續施用毒品傾向後，至遲應於觀察
    、勒戒期滿之15日前，陳報該管檢察官或少年法院（庭），
    觀察勒戒處分執行條例第8條第1項規定甚明。依據上開規定
    ，受觀察、勒戒人有無繼續施用毒品之傾向，係由醫師研判
    。而關於有無繼續施用毒品傾向之評估標準，法務部因應毒
    品危害防制條例之修正及109年11月18日最高法院109年度台
    上大字第3826號裁定意旨，業於110年3月26日以法矯字第11
    006001760號函修正頒布「有無繼續施用毒品傾向評估標準
    紀錄表」、「有無繼續施用毒品傾向評估標準說明手冊」，
    上開評分說明手冊載明判定之原則：「受觀察勒戒人入所後
    ，經過2週時間的觀察、勒戒，由處所及醫療人員依據其各
    項紀錄、資料及觀察勒戒期間之行為表現，加以評分。在勒
    戒人入所4至6週後，可再做一次評估以做必要之評分修正。
    每一大項皆有靜態因子與動態因子。先以靜態因子分數評分
    ，靜態因子分數總分在60分（含）以上為『有繼續施用毒品
    傾向』；60分以下，與動態因子分數相加，如果總分在60分
    （含）以上，為『有繼續施用毒品傾向』」，又評估標準紀錄
    表及說明手冊中「前科紀錄與行為表現」之第1題及第3題之
    計分方式修正如下（餘無修正）：㈠第1項「毒品犯罪相關司
    法紀錄」：計分方式修正為每筆（次）5分，總分上限為10
    分；㈡第3項「其他犯罪相關紀錄」：計分方式修正為每筆（
    次）2分，總分上限為10分。是被告有無「繼續施用毒品傾
    向」，係依具體個案之臨床實務及相關事證等情綜合判定，
    有其相當之專業依據及標準，且涉及專門醫學，又衡酌強制
    戒治之目的，係為協助施用毒品者戒斷毒品之心癮及身癮所
    為之一種保安處分類型，而該評估標準係將與判斷有無繼續
    施用傾向之相關因素加以列舉及量化，適用於每一位受觀察
    、勒戒處分之人，具一致性、普遍性、客觀性，以利執法者
    判定受勒戒人有無繼續施用毒品傾向，倘其評估由形式上觀
    察，無擅斷或濫權等明顯不當情事，法院應予尊重。
四、經查：
  ㈠毒品危害防制條例第20條之規定業經總統以109年1月15日華
    總一義字第10900004091號令修正公布，自同年7月15日起生
    效施行，惟本條第2項並未經修正，並無比較新舊法之問題
    ，合先敘明。　　
  ㈡被告於執行觀察、勒戒期間，經法務部○○○○○○○○附設勒戒處
    所評定結果，其1.前科紀錄與行為表現部分合計為28分：毒
    品犯罪相關司法紀錄「有，7筆」，每筆5分，上限10分，計
    10分，首次毒品犯罪年齡「20歲以下」計10分，其他犯罪相
    關紀錄「有，3筆」，每筆2分計6分，入所時尿液毒品檢驗
    「無藥物反應」計0分，所內行為表現「持續於所內抽菸」
    計2分；2.臨床評估部分合計為36分：多重毒品濫用「有，
    種類：海洛因、安非他命」計10分，合法物質濫用「有，種
    類：菸」計2分，使用方式「有注射使用」計10分，使用年
    數「超過1年」計10分，精神疾病共病（含反社會人格）「
    無」計0分，臨床綜合評估（含病識感、動機、態度、就醫
    意願）評定為「中度」計4分）；3.社會穩定度部分合計為0
    分。以上1.至3.總分合計64分（靜態因子58分，動態因子6
    分），經綜合判斷為「有繼續施用毒品傾向」，有法務部○○
    ○○○○○○110年9月15日北所衛字第11013005200號函暨「有無
    繼續施用毒品傾向證明書」及「有無繼續施用毒品傾向評估
    標準紀錄表」附卷可資佐證。
　㈢法務部○○○○○○○○附設勒戒處所人員評估被告是否有繼續施用
    毒品傾向，係以「毒品犯罪相關司法紀錄」、「首次毒品犯
    罪年齡」、「其他犯罪相關紀錄」、「入所時尿液毒品檢驗
    」、「所內行為表現」、「物質使用行為」、「合法物質濫
    用」、「使用年數」、「臨床綜合評估（含病識感、動機、
    態度、就醫意願）」、「工作」、「家庭」等靜態因子、動
    態因子綜合評估，為具有科學驗證所得之結論，業經說明如
    前，且勒戒處所之組織、人員資格及執行觀察、勒戒相關程
    序，及判斷施用毒品者有無繼續施用毒品傾向，均有相關法
    令嚴格規範，非可恣意而為，由形式上觀察，亦無擅斷或濫
    權等明顯不當之情事，自得資為判斷被告有無繼續施用毒品
    傾向之證明。況法務部新修正之「有無繼續施用毒品傾向評
    估標準」，已就其中「毒品犯罪相關司法紀錄」、「其他犯
    罪相關紀錄」設有計分上限，其目的即係衡量在3年「定期
    治療」之新模式下，一概如舊制無限制以前案紀錄累加勒戒
    人之分數，將使理應更為重要之臨床評估等因子之重要性被
    稀釋，亦不利於鼓勵勒戒人積極參與觀察、勒戒之機構內處
    遇，然以前案紀錄作為衡量勒戒人有無繼續施用毒品傾向之
    靜態因子之一，仍有正當合理之關連性，如過往毒品或其他
    犯罪紀錄較多者，其無視毒品、刑法等相關刑事禁誡規定而
    犯罪，應可作為其對刑罰反應力較為薄弱之象徵，經觀察、
    勒戒後，若未能徹底戒除毒癮，再繼續施用毒品之可能性自
    然較高，並非為再度懲罰有前案紀錄之人而為此規定，自不
    違反一事不二罰之原則。
　㈣再者，毒品危害防制條例所規定之觀察、勒戒或強制戒治處
    分，其立法意旨在幫助施用毒品者戒除毒癮，該處分之性質
    非為懲戒行為人，而係為減除受處分人再次施用毒品之危險
    性，目的係在戒除行為人施用毒品身癮及心癮之措施，且強
    制戒治係導入療程之觀念，針對行為人將來之危險所為預防
    、矯治措施之保安處分，以達教化與治療之目的，可謂刑罰
    之補充制度，從而毒品危害防制條例本身所規定之強制戒治
    等保安處分，雖兼具自由刑之性質，卻有刑罰不可替代之教
    化治療作用。是該條例第20條第2項，係屬強制規定，只需
    觀察、勒戒後，經評定受觀察、勒戒人有繼續施用毒品傾向
    者，檢察官即應聲請法院裁定令入戒治處所施以強制戒治。
    本件被告既有施用第一級毒品之事實，由臺灣新北地方法院
    裁定送勒戒處所執行觀察、勒戒後，經法務部○○○○○○○○附設
    勒戒處所依個案之臨床實務及具體事證，專業評估判定被告
    為「有繼續施用毒品傾向」，尚未戒除毒癮，則為降低其再
    次施用毒品之危險性，自有依法施以強制戒治之必要。
五、從而，原審以檢察官之聲請合於法律規定，依毒品危害防制
    條例第20條第2項規定，裁定被告令入戒治處所施以強制戒
    治，其期間為6個月以上，至無繼續強制戒治之必要為止，
    但最長不得逾1年，經核並無不合。抗告意旨仍執前詞，指
    摘原裁定不當，洵屬無據。綜上，本件抗告為無理由，應予
    駁回。
據上論斷，應依刑事訴訟法第412條，裁定如主文。
中　　華　　民　　國　　110 　年　　10　　月　　29　　日
                  刑事第三庭    審判長法　官  張惠立   
                                      法　官  劉兆菊
                                      法　官  廖怡貞
以上正本證明與原本無異。
不得再抗告。
                                      書記官  劉芷含
中　　華　　民　　國　　110 　年　　10　　月　　29　　日